---
title: "Amplicón"
output:
  rmarkdown::html_vignette:
    toc: true
    toc_depth: 3
    fig_caption: true
bibliography: references.bib
link-citations: true
vignette: >
  %\VignetteIndexEntry{Amplicón}
  %\VignetteEngine{knitr::rmarkdown}
  %\VignetteEncoding{UTF-8}
---

```{r setup, include=FALSE}
knitr::opts_chunk$set(
  fig.align = "center",
  out.width = "100%",
  fig.width = 7,
  fig.height = 5,
  dpi = 96
)
```

🧬 MicroBioMeta es un paquete de R diseñado para trabajar con datos de metabarcoding. Este tutorial recorre un ejemplo de su uso.

Para este ejemplo usaremos datos secuenciados con el barcode 16S para bacterias y 18S para hongos.

Los datos provienen de:

Para 16S 🦠: [Hereira-Pacheco, S.E., Navarro-Noya, Y.E. & Dendooven, L. The root endophytic bacterial community of Ricinus communis L. resembles the seeds community more than the rhizosphere bacteria independent of soil water content. Sci Rep 11, 2173 (2021). https://doi.org/10.1038/s41598-021-81551-7](https://doi.org/10.1038/s41598-021-81551-7)

Para 18S 🍄: [Hereira-Pacheco, S. E., Estrada-Torres, A., Dendooven, L., & Navarro-Noya, Y. E. (2023). Shifts in root-associated fungal communities under drought conditions in Ricinus communis. Fungal Ecology, 63, 101225.](https://www.sciencedirect.com/science/article/abs/pii/S1754504823000028)

## 💻 Cargar los datos
Primero, carguemos el paquete `MicroBioMeta`:

```{r "start", message=FALSE}
library("MicroBioMeta")
```

Carguemos también los demás paquetes que vamos a necesitar:

```{r, warning=FALSE, message=FALSE}
library(tidyverse)
```

[`tidyverse`](https://tidyverse.org/) se usa para todo el manejo de datos y las visualizaciones.

Ahora cargamos los datos y los reformateamos. Este conjunto de datos fue procesado en [`QIIME2`](https://qiime2.org/) [@bolyen2019qiime2], así que sus artefactos `.qza` deben importarse a R. Alternativamente, podrías exportar los mismos datos desde `QIIME2` como archivos `.txt` planos y leerlos directamente.

En este ejemplo usamos el paquete [`qiime2R`](https://github.com/jbisanz/qiime2R), del cual `read_qza()` está adaptada (Licencia MIT, © 2018 Jordan Bisanz). Para instalarlo:

```{r, eval=FALSE}
if (!requireNamespace("devtools", quietly = TRUE)){install.packages("devtools")}
devtools::install_github("jbisanz/qiime2R")
```

Lo cargamos:
```{r}
library(qiime2R)
```

Primero, carguemos las tablas y la taxonomía de cada conjunto de datos:

```{r}
bacteria_table <- read_qza("articles/data/table_bacteria.qza")$data %>% as.data.frame()

fungi_table <- read_qza("articles/data/table_fungi.qza")$data %>%
  as.data.frame()

taxonomy_bacteria <- read_qza("articles/data/taxonomy_bacteria.qza")$data %>%
  as.data.frame() %>% rename(taxonomy = Taxon) %>%
  dplyr::select(-Confidence) %>%
  column_to_rownames(var = "Feature.ID")

taxonomy_fungi <- read_qza("articles/data/taxonomy_fungi.qza")$data %>% as.data.frame() %>%
  rename(taxonomy = Taxon) %>%
  dplyr::select(-Consensus) %>%
  column_to_rownames(var = "Feature.ID")

```

⚠️ Nota que renombramos la columna Taxon a taxonomy antes de unir estos dos objetos:

```{r}
colnames(taxonomy_bacteria)
```


Ahora, carguemos los metadatos de cada conjunto de datos:

```{r}
bacteria_metadata <- read.delim("articles/data/metadata_bacterias.txt", check.names = FALSE) %>%
  filter(Month == "2")

fungi_metadata <- read.delim("articles/data/metadata_fungis.txt", check.names = FALSE)

```



Ahora filtremos y ordenemos los datos. Es una buena práctica usar tabla y metadatos que contengan la misma información y muestras, y en el mismo orden. Así que en este punto vamos a filtrar las tablas para que coincidan con los metadatos.

Para bacterias:

```{r}
samples_bac <- bacteria_metadata$SAMPLEID[
  bacteria_metadata$SAMPLEID %in% colnames(bacteria_table)]

table_bacteria <- bacteria_table[, samples_bac]

metadata_bacteria <- bacteria_metadata[
  bacteria_metadata$SAMPLEID %in% samples_bac, ]
```

y para hongos:

```{r}
samples_fun <- fungi_metadata$SAMPLEID[
  fungi_metadata$SAMPLEID %in% colnames(fungi_table)
]

table_fungi <- fungi_table[, samples_fun]

metadata_fungi <- fungi_metadata[
  fungi_metadata$SAMPLEID %in% samples_fun,
]
```

## Preprocesamiento de los datos

Las funciones de `MicroBioMeta` necesitan que los datos estén en formato `biom`, con una columna de **taxonomía** al final.

Si tus datos no vienen ya en ese formato, `merge_feature_taxonomy()` combina una tabla de abundancia y una tabla de taxonomía en este formato. Mantener la taxonomía como una columna de la misma tabla permite que la mayoría de las funciones consulten la identidad taxonómica sin necesitar un objeto aparte.

```{r}

table_bac <- merge_feature_taxonomy(table = table_bacteria,
                                    taxonomy = taxonomy_bacteria)

table_fung <- merge_feature_taxonomy(table = table_fungi,
                                     taxonomy = taxonomy_fungi)

```

⚠️ Nota que esta advertencia reporta cuántos IDs de taxonomía no coincidieron con la tabla de features y fueron excluidos del resultado.


## 📊 Exploración de la composición
`MicroBioMeta` tiene varias funciones para explorar la composición, identidad taxonómica y abundancia. Exploremos cada una.

### 📊 Barplots de abundancia
Los barplots de abundancia son útiles para identificar patrones en la composición de la comunidad según la identidad taxonómica.\
Esta función genera barplots apilados de abundancias relativas usando una tabla de abundancia y un archivo de metadatos como entrada.

El parámetro `taxonomy_db` especifica la base de datos taxonómica de referencia usada para la asignación taxonómica (por ejemplo, SILVA, GTDB, UNITE).\
El parámetro `x_col` indica la columna de los metadatos usada para agrupar muestras en el eje x, mientras que `facet_col` define la columna de metadatos usada para dividir el gráfico en facetas.

El parámetro `level` permite elegir el nivel taxonómico al que se colapsan los datos.

`top_n_groups` controla el número de taxones más abundantes que se muestran en el barplot.

Si `add_remain = TRUE`, las abundancias relativas se completan hasta el 100% agregando una categoría gris que representa los taxones restantes no mostrados explícitamente; si es `FALSE`, solo se muestran los taxones seleccionados.\
El parámetro `label` define el título de la leyenda mostrada en el gráfico.

Las etiquetas del eje x pueden rotarse con `x_label_angle` (por defecto `0`, horizontal), útil cuando los nombres de muestras o grupos son lo suficientemente largos como para superponerse, como en los ejemplos de abajo. `strip_text_bold` controla si los títulos de las facetas van en negritas (por defecto `FALSE`), y `aspect_ratio` fija la relación alto/ancho del panel cuando necesitas proporciones consistentes entre figuras.

Finalmente, cuando `save_table = TRUE`, la función también retorna una tabla con las abundancias relativas (porcentajes) usadas para generar el gráfico.

```{r, fig.width=9, fig.height=6}
abundance_bar_plot(table = table_bac,
                  metadata = metadata_bacteria,
                  taxonomy_db = "silva",
                  level = "phylum",
                  top_n = 15,
                  x_col = "Type_of_soil",
                  facet_col = "Treatment",
                  add_remained = TRUE,
                  label =   "Phylum",
                  x_label_angle = 45,
                  save_table = FALSE)

```

```{r, fig.width=9, fig.height=6}
abundance_bar_plot(table = table_fung,
                  metadata = metadata_fungi,
                  x_col = "Treatment",
                  facet_col = "Type_of_soil",
                  add_remained = TRUE,
                  label =   "Genera",
                  x_label_angle = 45,
                  save_table = FALSE)
```

### 🖥️ Heatmaps de abundancia
Nota que los archivos de entrada son los mismos que en la función anterior, y esto es consistente en todas las funciones de aquí en adelante.

Los parámetros `condition1`, `condition2` y `condition3` definen las tres variables de metadatos que se muestran como anotaciones horizontales encima del heatmap.\
Se pueden especificar paletas de color personalizadas para cada anotación con `colors_condition1`, `colors_condition2` y `colors_condition3`, respectivamente.\
Los títulos de leyenda de estas anotaciones se pueden personalizar con `name_legend_condition1`, `name_legend_condition2` y `name_legend_condition3`.

El argumento `top_n` controla el número de features más abundantes incluidos en el heatmap.\
Si `cluster = TRUE`, las filas se agrupan jerárquicamente; si es `FALSE`, los features se ordenan por abundancia relativa decreciente.\
El parámetro `show_column_names` determina si se muestran los nombres de las muestras en el heatmap.

Las etiquetas de fila por defecto son solo el número de rango del feature (`"1"`, `"2"`...); `feature_prefix` antepone lo que corresponda a los datos — aquí `"ASV"`, ya que los features de esta tabla son variantes de secuencia de amplicón (ASV) de QIIME2/DADA2.

```{r, warning=FALSE, fig.width=11, fig.height=6.5}
abundance_heatmap_plot(table = table_bac,
                  metadata = metadata_bacteria,
                  top_n = 20,
                  show_column_names = FALSE,
                  condition1 = "Type_of_soil",
                  condition2 = "Treatment",
                  feature_prefix = "ASV")
```

```{r, warning=FALSE, fig.width=11, fig.height=6.5}
abundance_heatmap_plot(table = table_fung,
                  metadata = metadata_fungi,
                  top_n = 20,
                  show_column_names = FALSE,
                  condition1 = "Type_of_soil",
                  condition2 = "Treatment",
                  feature_prefix = "ASV")
```

### 🖥️ Diagrama de Sankey del flujo taxonómico
`abundance_sankey_plot()` visualiza cómo fluye la abundancia relativa a través de los rangos taxonómicos: de Reino a Especie, como un diagrama de Sankey interactivo. Es útil para tener una visión rápida de qué linajes dominan la comunidad.

El argumento `taxRanks` especifica qué rangos incluir como nodos, `maxn` limita el número de taxones conservados por rango, y `taxonomy_db` le indica a la función cómo están formateadas las cadenas de taxonomía (por ejemplo, `"silva"`, `"gg"`, `"kraken2"`). Esta función depende de [`networkD3`](https://CRAN.R-project.org/package=networkD3), disponible en CRAN:

```{r, eval=FALSE}
install.packages("networkD3")
```

⚠️ A diferencia de las demás funciones, esta no retorna un objeto `ggplot` sino un objeto `sankeyNetwork`, y tiene un parámetro (`output_file`) que permite **guardar un archivo HTML** con un diagrama de Sankey interactivo.

```{r, warning=FALSE}
sankey_bacteria <- abundance_sankey_plot(
  table       = table_bac,
  output_file = "sankey_bacteria.html",
  maxn        = 15,
  taxRanks    = c("P", "C", "O", "F", "G"),
  taxonomy_db = "silva"
)
sankey_bacteria
```

## 📊 Diversidad alfa
La diversidad alfa describe la diversidad dentro de cada muestra individual. Con `MicroBioMeta`, la diversidad alfa se puede explorar con varias métricas distintas, como métricas clásicas tipo Chao y Simpson. Además, el paquete implementa funciones basadas en el **marco de números de Hill** [@chao2014hill; @li2018hillr], que ofrece una forma unificada de representar distintas unidades. Los números de Hill se parametrizan mediante el orden *q*, que regula el peso que se le da a la abundancia. Por ejemplo, *q*=0 corresponde a la riqueza de especies (número total de especies), *q*=1 al exponencial de la entropía de Shannon (especies frecuentes), y *q*=2 al inverso del índice de Simpson (especies dominantes).

### 📈 Correlación entre números de Hill
La función `alpha_hill_corr_plot()` calcula los números de Hill para distintos órdenes (típicamente, 𝑞=0,1,2) y visualiza las correlaciones entre ellos mediante un gráfico de correlación, evaluando qué tan fuertemente se relacionan las métricas de diversidad de distintos órdenes con la profundidad de secuenciación.

Este es el primer paso antes de analizar las métricas de diversidad alfa.


Para las bacterias 🦠, podemos observar que en todos los órdenes de *q* hay una correlación fuerte con la profundidad de secuenciación.

```{r, warning=FALSE, fig.width=12, fig.height=4.5}
alpha_hill_corr_plot(table = table_bac)

```

Pero, para los datos de hongos 🍄 esta correlación es fuerte y significativa solo en *q*=0, es decir, para riqueza, pero no para los demás órdenes de *q*.

```{r, warning=FALSE, fig.width=12, fig.height=4.5}
alpha_hill_corr_plot(table = table_fung)
```

### 📊 Visualización de diversidad alfa
La función `alpha_hill_plot()` calcula los números de Hill y visualiza los patrones de diversidad alfa entre condiciones experimentales usando boxplots.

El parámetro `x_col` especifica la columna de metadatos usada en el eje x, mientras que `fill_col` controla el agrupamiento usado para colorear los boxplots.

El argumento `facet_by` permite dividir el gráfico según una variable de metadatos, y `facet_orientation` controla si las facetas se organizan horizontal o verticalmente.

Si `save_table = TRUE`, la función también retorna una tabla con los valores de diversidad alfa calculados para cada muestra.

```{r, warning=FALSE, fig.width=8, fig.height=6}
alpha_hill_plot(table = table_bac,
                metadata = metadata_bacteria,
                x_col = "Treatment",
                fill_col = "Treatment",
                facet_by = "Type_of_soil",
                facet_orientation = "horizontal",
                save_table = FALSE)
```

```{r, warning=FALSE, fig.height=6, fig.width=9}
alpha_hill_plot(table = table_fung,
                metadata = metadata_fungi,
                x_col = "Treatment",
                fill_col = "Treatment",
                facet_by = "Type_of_soil",
                facet_orientation = "horizontal",
                save_table = FALSE)
```

También podemos visualizar otras métricas considerando índices clásicos de diversidad alfa:

```{r, warning=FALSE, fig.height=6, fig.width=9}
alpha_diversity_plot(table = table_fung,
                metadata = metadata_fungi,
                x_col = "Treatment",
                fill_col = "Treatment",
                facet_by = "Type_of_soil",
                facet_orientation = "horizontal",
                stat = "anova",
                free_y = TRUE,
                save_table = FALSE)
```

Cada panel se etiqueta automáticamente (A, B, C, ...) para poder referenciarlo. Cuando se establece `stat`, también se agrega una anotación con el valor p a cada panel (por defecto Wilcoxon para dos comparaciones y Kruskal-Wallis para tres comparaciones); podemos indicar el método a usar con `stat`, tal como la función `stat_compare_means()` de `ggpubr`.
`panel_label_case` alterna entre etiquetas en mayúsculas y minúsculas, `panel_label_bold` para etiquetas en negritas, y `panel_labels` te permite dar etiquetas personalizadas (por ejemplo `c("(a)", "(b)", "(c)")`) en vez de las generadas automáticamente. `free_y` permite que cada panel use su propia escala del eje y en vez de una compartida, como abajo:

```{r, warning=FALSE, fig.height=6, fig.width=9}
alpha_diversity_plot(table = table_fung,
                metadata = metadata_fungi,
                x_col = "Treatment",
                fill_col = "Treatment",
                facet_by = "Type_of_soil",
                facet_orientation = "horizontal",
                stat = "anova",
                free_y = TRUE,
                x_label_angle = 45,
                panel_label_bold = FALSE,
                save_table = FALSE)
```

### Diversidad alfa a lo largo de un gradiente continuo

`alpha_decay_plot()` hace una regresión de los números de Hill contra una variable **continua** de los metadatos (por ejemplo, pH, elevación, distancia). Cada orden de Hill (*q*=0, 1, 2) tiene su propio panel con una línea de regresión y una anotación con el coeficiente de correlación (rho de Spearman por defecto), su valor p, y cuando `show_lm_stats = TRUE`, la R² y la pendiente del modelo lineal.

El parámetro `cont_var` nombra la columna continua de metadatos a ubicar en el eje x, y el argumento opcional `group_col` ajusta una línea de regresión separada por grupo en vez de una sola línea global.

Aquí usamos el `pH` del suelo como gradiente, restringido a `Bulk soil` y `Rhizosphere` para una comparación más limpia:

```{r, warning=FALSE, fig.height=4, fig.width=10}
metadata_bacteria_decay <- metadata_bacteria %>%
  filter(Type_of_soil %in% c("Bulk soil", "Rhizosphere"))

alpha_decay_plot(table = table_bac,
                 metadata = metadata_bacteria_decay,
                 cont_var = "pH",
                 group_col = "Type_of_soil",
                 x_axis_title = "Soil pH")
```

### 💻 Taxones compartidos entre grupos de muestras
Otra forma de explorar los patrones de diversidad alfa es examinando **qué taxones son compartidos o exclusivos entre grupos de muestras**. La función `venn_plot()` genera diagramas de Venn que resumen el traslape de taxones entre los grupos definidos en los metadatos.

Generamos un diagrama de Venn agrupando muestras según el compartimento de suelo.

```{r, fig.width=7, fig.height=6}
venn_plot(table = table_fung,
                  metadata = metadata_fungi,
                  merge_by = "Type_of_soil",
                  min_prevalence = 0 )
```



#### 💻 Colapsar la tabla por nivel taxonómico
Las tablas de comunidades microbianas suelen generarse a nivel de **ASV u OTU**, lo que puede resultar en cientos o miles de features. Para la interpretación y visualización, suele ser útil agrupar estos features en un nivel **taxonómico** superior, como género.

La función `collapse_table()` realiza esta agregación agrupando los features que están en el mismo nivel de taxonomía y sumando sus conteos.

La función retorna una **lista con dos elementos**:

-   **`collapsed_table`**: una tabla de abundancia en formato ancho, donde las filas corresponden a los taxones colapsados en el nivel seleccionado y las columnas corresponden a las muestras.

-   **`long_format`**: la misma información en formato largo, útil para graficación o análisis estadísticos posteriores.

-   Por ejemplo, el siguiente código colapsa la tabla de abundancia de hongos al **nivel de género** y hacemos un diagrama de Venn para visualizar los géneros compartidos.

```{r, fig.width=7, fig.height=6}

table_genus <- collapse_table(
  table = table_fung,
  metadata = metadata_fungi,
  level = "genus"
)

venn_plot(
  table = table_genus$collapsed_table,
  metadata = metadata_fungi,
  merge_by = "Type_of_soil"
)
```

Por defecto, `collapse_table()` retorna los **conteos crudos** sumados en el nivel taxonómico seleccionado. Sin embargo, los datos de comunidades microbianas suelen necesitar visualizarse o analizarse como **abundancia relativa**. Al establecer `rel_abun = TRUE`, los conteos de cada muestra se convierten en **porcentajes**, donde la abundancia total por muestra suma 100%.


#### 🖥️ Filtrar taxones por prevalencia
A veces es útil visualizar solo los taxones que ocurren frecuentemente dentro de cada grupo. Esto se puede hacer usando el parámetro `min_prevalence`.

Por ejemplo, el siguiente diagrama incluye solo los taxones presentes en **al menos el 20% de las muestras dentro de cada grupo**. El parámetro es 0 por defecto, lo que significa que no se aplica ningún filtro.

```{r, fig.width=7, fig.height=6}
venn_plot(table = table_fung,
                  metadata = metadata_fungi,
                  merge_by = "Type_of_soil",
                  min_prevalence = 0.2 )
```

#### 🖥️ Personalizar los colores de los grupos
La función también permite colores personalizados para los grupos.

```{r, fig.width=7, fig.height=6}
venn_plot(table = table_fung,
                  metadata = metadata_fungi,
                  merge_by = "Type_of_soil",
                  min_prevalence = 0,
                  group_colors = c("#1B9E77", "#D95F02", "#7570B3") )
```

#### 🖥️ Método de graficación alternativo
Por defecto la función usa el paquete **ggvenn**, pero también puede generar el diagrama usando **ggVennDiagram**.

```{r}
venn_plot(table = table_fung,
                  metadata = metadata_fungi,
                  merge_by = "Type_of_soil",
                  method = "ggvenndiagram" )
```

## 💻 Diversidad beta
La diversidad beta describe las diferencias en la composición y estructura de la comunidad entre muestras. Estos análisis ayudan a determinar si las comunidades microbianas varían según las condiciones ambientales, los tratamientos o los grupos experimentales, y cómo se agrupan o se separan.

`MicroBioMeta` tiene varias funciones para explorar la diversidad beta, incluyendo gráficos de ordenación, pruebas estadísticas de diferencias entre comunidades, y enfoques de partición que separan los componentes compartidos y exclusivos de la diversidad. Estas funciones permiten tanto la exploración visual como pruebas de hipótesis formales.

### 🖥️ Ordenación de la composición de la comunidad
La función `beta_ord_plot()` calcula las disimilitudes pareadas entre muestras y visualiza los resultados usando un método de ordenación. Por defecto, la función usa métricas de distancia ecológicas comunes (por ejemplo, Bray–Curtis o Euclidiana) y técnicas de reducción de dimensionalidad como **PCoA**, **PCA** o **NMDS**. Para tener en cuenta la naturaleza composicional de los datos, en los ejemplos se usan las distancias `aitchinson` y `compositional`. Compositional usa la transformación *clr* (log del cociente centrado) implementada por el paquete `ALDEx2`.

El parámetro `group_col` especifica la columna de metadatos usada para colorear las muestras, mientras que `shape_col` permite mostrar una variable adicional de metadatos usando distintas formas de punto.

El argumento `distance` define la métrica de disimilitud usada para calcular la diversidad beta (por ejemplo, **bray, jaccard, aitchsion**, etc.), y `ordination` (opciones: **PCA, PCoA** o **NMDS**) especifica el método de ordenación aplicado para visualizar las distancias entre muestras.

```{r, warning=FALSE, message=FALSE, fig.width=8, fig.height=6}
beta_ord_plot(table = table_bac,
              metadata = metadata_bacteria,
               distance = "compositional",
              ordination = "PCA",
              group_col = "Type_of_soil",
              shape_col = "Treatment")
```

```{r, fig.width=8, fig.height=6}
beta_ord_plot(table = table_fung,
              metadata = metadata_fungi,
              group_col = "Type_of_soil",
              shape_col = "Treatment",
              distance = "compositional",
              ordination = "PCA")

```

### 🖥️ Pruebas estadísticas para diversidad beta
La función `beta_test_table()` realiza pruebas estadísticas para evaluar si la composición de la comunidad difiere entre grupos experimentales.

El argumento `formula_str` especifica el diseño experimental usando una sintaxis de fórmula similar a la de los modelos lineales en R, o como se usa en el paquete `vegan` [@oksanen2024vegan]. El parámetro `method` define la métrica de distancia usada para calcular las disimilitudes, y el argumento `test` especifica la prueba estadística (opciones: **PERMANOVA** [@anderson2001permanova] o **BETADISPER**).

El parámetro `permutations` determina el número de permutaciones usadas para estimar la significancia estadística. `strata_var` se usa, como en el paquete `vegan`, para bloquear un parámetro.

⚠️ **NOTA: Cada función tiene la opción save_* que exporta una tabla o un elemento obtenido en cada función**.

`method` se establece en `compositional` para ambos conjuntos de datos, coincidiendo con el PCA de cada uno arriba, de modo que la prueba de significancia evalúa la misma noción de disimilitud que se muestra en el gráfico.

```{r, fig.width=8, fig.height=4}
beta_test_table(table = table_bac,
                metadata= metadata_bacteria,
                formula_str = "Type_of_soil*Treatment",
                method = "compositional",
                test = "permanova",
                permutations = 999)
```

```{r, fig.width=8, fig.height=4}
beta_test_table(table = table_fung,
                metadata= metadata_fungi,
                formula_str = "Type_of_soil*Treatment",
                method = "compositional",
                test = "permanova",
                permutations = 999)
```

### 💻 Partición de la diversidad beta
La diversidad beta también puede descomponerse en distintos componentes. La función `beta_partition_ord_plot()` divide la diversidad beta en los componentes de recambio (*turnover*) y anidamiento (*nestedness*) según índices de disimilitud seleccionados [@baselga2012betapart].

El argumento `index` especifica la familia de índices de disimilitud usada para la partición (por ejemplo, Jaccard o Sørensen). Los parámetros `group_col` y `shape_col` definen cómo se visualizan las muestras según variables de metadatos.

```{r, fig.width=14, fig.height=5.5}
beta_partition_ord_plot(
  table = table_bac,
  metadata = metadata_bacteria,
  index = "jaccard",
  group_col = "Type_of_soil",
  shape_col = "Treatment",
  save_table = FALSE)
```

```{r, fig.width=14, fig.height=5.5}
beta_partition_ord_plot(
  table = table_fung,
  metadata = metadata_fungi,
  index = "jaccard",
  group_col = "Type_of_soil",
  shape_col = "Treatment",
  save_table = FALSE)
```

### 🖥️ Visualización pareada de diversidad beta
La función `beta_dissimilarity_plot()` resume los valores pareados de diversidad beta usando boxplots, permitiendo comparar los patrones de diversidad entre grupos de muestras. Esta función usa `betapart` sobre datos de incidencia (presencia/ausencia), con el índice de Sørensen o Jaccard: shared, turnover o nestedness.

Los parámetros `condition1_col` y `condition2_col` especifican las variables de metadatos usadas para definir los grupos que se comparan. El argumento `partition` determina qué componente de la diversidad beta se muestra (por ejemplo, compartido o exclusivo), mientras que `family` define el índice de disimilitud usado.

Por defecto, `beta_dissimilarity_plot()` conserva todas las combinaciones pareadas posibles de `condition1_col`, incluyendo un grupo comparado consigo mismo (por ejemplo `"Roots_vs_Roots"`). El argumento `comparison_condition1` restringe el gráfico a etiquetas específicas `"value1_vs_value2"` (los dos valores ordenados alfabéticamente y unidos con `"*_vs_*"`). Aquí construimos esa lista programáticamente para conservar solo las comparaciones de cada otro compartimento **contra Roots**, descartando las autocomparaciones:

```{r}
groups_bac <- setdiff(unique(as.character(metadata_bacteria$Type_of_soil)), "Roots")
vs_roots_bac <- paste0(pmin(groups_bac, "Roots"), "_vs_", pmax(groups_bac, "Roots"))
vs_roots_bac
```

Igual que en los gráficos de diversidad alfa, `x_label_angle` rota las etiquetas del eje x (por defecto `0`), `strip_text_bold` activa/desactiva las negritas de los títulos de faceta (por defecto `FALSE`), y `aspect_ratio` fija la relación alto/ancho del panel. Igual que en los gráficos alfa, `stat` (por ejemplo `"wilcox.test"`, `"kruskal.test"`, `"anova"`) agrega una comparación estadística entre los boxplots, pasada directamente a `ggpubr::stat_compare_means()`.

Si `save_table = TRUE`, la función también retorna una tabla con los valores de diversidad beta usados para generar el gráfico.

```{r, fig.width=9, fig.height=6}
beta_dissimilarity_plot(table = table_bac,
                       metadata = metadata_bacteria,
                       comparison_condition1 = vs_roots_bac,
                       condition1_col = "Type_of_soil",
                       condition2_col = "Treatment",
                       x_axis_title = "Samples",
                       x_label_angle = 45,
                       stat = "kruskal.test",
                       partition = "shared",
                       family = "jaccard",
                       save_table = FALSE)

```

```{r}
groups_fung <- setdiff(unique(as.character(metadata_fungi$Type_of_soil)), "Roots")
vs_roots_fung <- paste0(pmin(groups_fung, "Roots"), "_vs_", pmax(groups_fung, "Roots"))
```

```{r, fig.width=9, fig.height=6}
beta_dissimilarity_plot(table = table_fung,
                       metadata = metadata_fungi,
                       comparison_condition1 = vs_roots_fung,
                       condition1_col = "Type_of_soil",
                       condition2_col = "Treatment",
                       x_axis_title = "Samples",
                       x_label_angle = 45,
                       stat = "kruskal.test",
                       partition = "shared",
                       family = "jaccard",
                       save_table = FALSE)

```

### 🖥️ Recambio pareado (turnover): entre grupos vs. dentro del grupo
`beta_turnover_plot()` reporta el componente de recambio (ASV turnover) de la diversidad beta basada en números de Hill (*q*=0, 1, 2), con una fila de faceta por orden de Hill.

`beta_turnover_plot()` responde una pregunta distinta a la de `beta_dissimilarity_plot()`: para **un grupo de referencia** (por ejemplo, Rhizosphere), ¿es su recambio **contra otro grupo** (por ejemplo, Roots, una comparación entre grupos) mayor que su recambio **contra sí mismo** (pares Rhizosphere-vs-Rhizosphere, una línea base dentro del grupo)? Si el recambio entre grupos es significativamente mayor, eso es evidencia de que los dos compartimentos realmente albergan comunidades distintas, más allá de la variabilidad ya presente entre réplicas del mismo compartimento.

Así que el gráfico de abajo tiene una franja morada arriba (este color se puede configurar) etiquetada **"Rhizosphere"**, el grupo de referencia fijo en ambas comparaciones y, dentro de ella, dos cajas: **"Roots"** (Rhizosphere vs. Roots, entre grupos) y **"Rhizosphere"** (Rhizosphere vs. Rhizosphere, dentro del grupo). Que la franja y la caja "Rhizosphere" tengan la misma etiqueta es intencional, no un duplicado, la franja nombra la referencia, la caja nombra contra qué se está comparando (contra sí misma, en ese caso).

`comparison_condition1` selecciona qué combinaciones `"valor1_vs_valor2"` conservar, siempre con el grupo de referencia (`Rhizosphere`) primero. `comparison_condition2` conserva solo los pares del mismo tratamiento, para que el recambio no se confunda al comparar muestras de tratamientos distintos.

`color_facets_x` colorea la franja de faceta superior (`condition1.x`) y `color_axis_x` colorea las dos cajas (`condition1.y`). Las etiquetas del eje están ocultas por defecto ya que los grupos ya están identificados en la leyenda. Establece `show_x_labels = TRUE` para mostrarlas de nuevo. `stat` agrega una comparación estadística entre las dos cajas.

```{r, warning=FALSE, fig.width=3.5, fig.height=4.5, out.width="60%"}
beta_turnover_plot(
  table                 = table_fungi,
  metadata              = metadata_fungi,
  comparison_condition1 = c("Rhizosphere_vs_Roots", "Rhizosphere_vs_Rhizosphere"),
  comparison_condition2 = c("TC_vs_TC", "TD_vs_TD", "TED_vs_TED"),
  condition1.x          = "Type_of_soil.x",
  condition1.y          = "Type_of_soil.y",
  condition2.x          = "Treatment.x",
  condition2.y          = "Treatment.y",
  color_facets_x        = "#5D478B",
  color_axis_x          = c("Roots" = "#56B4E9", "Rhizosphere" = "#E69F00"),
  stat                  = "wilcox.test"
)$plot
```

### 💻 Decaimiento de la similitud comunitaria con la distancia
La función `beta_decay_plot()` evalúa si las comunidades geográficamente más cercanas también son más similares en composición. Calcula la disimilitud comunitaria pareada (`distance`, por ejemplo `"jaccard"`, `"bray"`, `"horn"`) y las distancias geográficas pareadas a partir de las coordenadas de las muestras, corre una prueba de Mantel [@mantel1967test] entre ambas, y grafica la similitud (1 − disimilitud) contra la distancia con una línea de regresión ajustada.

`lat_col`/`lon_col` nombran las columnas de latitud/longitud en `metadata` (en grados decimales), y el argumento opcional `group_col` corre una prueba de Mantel y una línea de regresión separadas por grupo, en vez de una sola prueba global.

Construimos datos de ejemplo para esta parte:

```{r, warning=FALSE, fig.width=8, fig.height=6}
loc_coords <- data.frame(
  Loc = 0:8,
  lat = 19.0 + seq(0, 0.8, length.out = 9),
  lon = -99.0 + seq(0, 0.8, length.out = 9)
)
metadata_bacteria$lat <- loc_coords$lat[match(metadata_bacteria$Loc, loc_coords$Loc)]
metadata_bacteria$lon <- loc_coords$lon[match(metadata_bacteria$Loc, loc_coords$Loc)]

#filtrando uncultivated
metadata_bacteria_decay <- metadata_bacteria %>%
  filter(Type_of_soil != "Uncultivated")
```


```{r, warning=FALSE, fig.width=8, fig.height=6}
beta_decay_plot(
  table     = table_bac,
  metadata  = metadata_bacteria_decay,
  lat_col   = "lat",
  lon_col   = "lon",
  distance  = "jaccard",
  group_col = "Type_of_soil"
)
```

## 📊 Análisis de abundancia diferencial
`MicroBioMeta` tiene varias funciones para explorar **taxones diferencialmente abundantes**. Estos análisis ayudan a identificar features microbianos que varían significativamente entre grupos experimentales.

Dos funciones se apoyan en un **marco de análisis de datos composicionales implementado en el paquete** [ALDEx2](https://www.bioconductor.org/packages/release/bioc/html/ALDEx2.html) [@fernandes2014aldex2]. Este enfoque tiene en cuenta la naturaleza composicional de los datos de secuenciación [@gloor2017compositional] usando instancias de Monte Carlo Dirichlet y transformaciones log-razón centradas, y en el paquete [ANCOMBC2](https://bioconductor.org/packages/ANCOMBC/) [@lin2020ancombc], un método alternativo de abundancia diferencial que modela explícitamente el sesgo composicional y los ceros estructurales.

Las funciones:

-   `aldex_volcano_plot()` visualiza los resultados de abundancia diferencial usando un **volcano plot**.

-   `aldex_heatmap_plot()` visualiza los taxones significativos en un **heatmap**.

-   `ancombc_plot()` retorna un gráfico de barras (cuando hay 2 grupos) y un heatmap (cuando hay 3 o más grupos).


Adicionalmente, dos enfoques complementarios ayudan a identificar **taxones importantes que discriminan entre grupos**:

-   `ratios_bubble_plot()` visualiza taxones basándose en **diferencias log-razón entre condiciones**.

-   `random_forest_lollipop_plot()` usa un **modelo Random Forest** [@breiman2001randomforest] para identificar los features que mejor predicen una variable o condición dada, visualizado como un **gráfico de lollipop de importancia de features**.



### 📊 Ejemplo: datos de bacterias
Primero, filtramos los metadatos para conservar solo dos compartimentos de suelo y aplicar ALDEx2.

```{r}
metadata_bacteria_compar <-  metadata_bacteria %>%
  filter(Type_of_soil == "Roots" | Type_of_soil =="Rhizosphere")

table_bacteria_compar <- table_bacteria[match(metadata_bacteria_compar$SAMPLEID, colnames(table_bacteria))]

table_bac_compar <- merge_feature_taxonomy(table_bacteria_compar, taxonomy_bacteria)

```

Podemos visualizar la abundancia diferencial usando un **volcano plot**. Los taxones significativos se etiquetan con su nombre; `label_size` controla el tamaño de fuente de estas etiquetas, y `filter_uncultured = TRUE` descarta los taxones "uncultured"/"unculture" de las etiquetas (aunque igual se grafican como puntos, solo no se etiquetan).

```{r, fig.width=7, fig.height=5.5, message=FALSE, warning=FALSE}
aldex_volcano_plot(table = table_bac_compar,
                   metadata = metadata_bacteria_compar,
                   col_cond = "Type_of_soil",
                   type = "volcano",
                   label_size = 3,
                   filter_uncultured = TRUE )

```

### 📊 ANCOMBC2 como método alternativo
`ancombc_plot()` ofrece una alternativa a las funciones basadas en ALDEx2 de arriba. Esta función depende de los paquetes de Bioconductor `ANCOMBC` y `phyloseq`:

```{r, eval=FALSE}
# install.packages("BiocManager")
BiocManager::install(c("ANCOMBC", "phyloseq"))
```

`tax_level` agrupa la tabla a un rango taxonómico antes de la prueba (por defecto `"Genus"`), y `p_adj_method`/`prv_cut` controlan la corrección por pruebas múltiples y el filtro de prevalencia.

⚠️ Con un `prv_cut` bajo, los taxones raros o dispersos pueden disparar un error `"Zero variances have been detected..."` en el paso interno de corrección de sesgo de ANCOMBC2 en algunas corridas (no siempre ocurre, depende de qué taxones conserve la iteración de bootstrap en turno). Subir `prv_cut` filtra esos taxones dispersos antes de la prueba y evita el error.

```{r, fig.width=8, fig.height=6, message=FALSE, warning=FALSE}
ancombc_plot(
  table        = table_bac_compar,
  metadata     = metadata_bacteria_compar,
  col_cond     = "Type_of_soil",
  tax_level    = "Genus",
  prv_cut      = 0.3,
  p_adj_method = "BH"
)
```

### 📊 Ejemplo: datos de hongos
Seguimos el mismo procedimiento, pero visualizamos los resultados con un **heatmap**. Esta función usa `ComplexHeatmap`.

```{r}
metadata_fungi_compar <-  metadata_fungi %>%
  filter(Type_of_soil == "Bulk soil" | Type_of_soil =="Rhizosphere")

table_fungi_compar <- table_fung[match(metadata_fungi_compar$SAMPLEID, colnames(table_fung))]

table_fung_compar <- merge_feature_taxonomy(table_fungi_compar, taxonomy_fungi)

```

```{r, fig.width=9, fig.height=4, message=FALSE, warning=FALSE}
aldex_heatmap_plot(table = table_fung_compar,
                   metadata = metadata_fungi_compar,
                   col_cond = "Type_of_soil")

```

### 📊 Identificando taxones importantes
Las funciones `random_forest_lollipop_plot()` y `ratios_bubble_plot()` también se pueden usar para resaltar los taxones que más contribuyen a las diferencias observadas entre condiciones.

Por ejemplo, un **modelo Random Forest** puede usarse para identificar los taxones que mejor predicen el compartimento de suelo:

```{r, fig.width=7, fig.height=6}
random_forest_lollipop_plot(
  table = table_bac,
  metadata = metadata_bacteria,
  top_n = 10,
  variable_to_predict = "Type_of_soil")
```

Alternativamente, los taxones con las diferencias log-razón más fuertes entre dos condiciones pueden visualizarse con:

```{r, fig.width=8, fig.height=9}
ratios_bubble_plot(table = table_fung_compar,
           metadata = metadata_fungi_compar,
           condition_col = "Type_of_soil",
           top_n = 20,
           condition_A = "Rhizosphere",
           condition_B = "Bulk soil")
```

## 💻 Análisis ambientales
`MicroBioMeta` ofrece dos funciones para explorar la relación entre **variables ambientales** y la **composición de la comunidad microbiana**:

-   `corr_env_abund_plot()` — calcula correlaciones entre la abundancia taxonómica y variables ambientales.

-   `cca_rda_biplot()` — realiza una ordenación restringida usando **Análisis de Correspondencia Canónica (CCA)** o **Análisis de Redundancia (RDA)**.

#### 🖥️ Preparando la tabla ambiental
Las variables ambientales deben organizarse en un **data frame donde las filas corresponden a las muestras y las columnas a las variables ambientales**.

```{r}
env_table_fung <- metadata_fungi %>%
  dplyr::select(SAMPLEID, pH:Arbus_per) %>%
  remove_rownames() %>%
  column_to_rownames(var = "SAMPLEID")
```

#### 🖥️ Correlación entre variables ambientales y abundancia taxonómica
La función `corr_env_abund_plot()` calcula correlaciones entre **variables ambientales** y **abundancias relativas taxonómicas** en un nivel taxonómico seleccionado, y retorna un **heatmap de correlación** que muestra cómo se relacionan las variables ambientales con las abundancias taxonómicas.

Ejemplo usando **abundancias a nivel de phylum**:

```{r, fig.width=9, fig.height=8}
corr_env_abund_plot(table = table_fung,
                    env_table = env_table_fung,
                    metadata = metadata_fungi,
                    level = "phylum",
                    save_table = FALSE)

```



### 🖥️ Visualización alternativa
Las correlaciones también pueden mostrarse usando marcadores circulares en vez de celdas:

```{r, fig.width=9, fig.height=8}
corr_env_abund_plot(table = table_fung,
                    env_table = env_table_fung,
                    metadata = metadata_fungi,
                    level = "phylum",
                    save_table = FALSE,
                    geom = "circle")

```

#### 🖥️ Ordenación restringida (CCA / RDA)
La función `cca_rda_biplot()` realiza un análisis de ordenación restringida para evaluar cómo las variables ambientales explican la variación en la composición de la comunidad microbiana.

Antes de correr el análisis, asegúrate de que el **orden de las muestras en la tabla ambiental coincida con el de los metadatos**:

```{r}
env_table_fung <- env_table_fung[
  match(metadata_fungi$SAMPLEID, rownames(env_table_fung)), , drop = FALSE]

```

`scale_arrows` es un parámetro que te ayuda a visualizar mejor los vectores ambientales:

```{r, fig.width=8, fig.height=6}
cca_rda_biplot(table = table_fung,
               env_data = env_table_fung,
               metadata = metadata_fungi,
               env_vars = c("pH","TN","WHC", "EC", "Clay"),
               analysis = "RDA",
               show_all_env_vectors = TRUE,
               group_col = "Type_of_soil",
               scale_arrows = 3)

```

Este análisis produce un **biplot** donde:

-   Los **puntos** representan muestras

-   Los **colores** indican los grupos de muestras definidos en los metadatos.

-   Las **flechas** representan las variables ambientales y su dirección de influencia sobre la estructura de la comunidad.

-   Los vectores ambientales que apuntan en direcciones similares indican **asociaciones positivas**, mientras que los vectores que apuntan en direcciones opuestas sugieren **relaciones negativas**


## Referencias

<div id="refs"></div>

## Información de la sesión

```{r}
sessionInfo()
```
