---
title: "Metagenómica"
output:
  rmarkdown::html_vignette:
    toc: true
    toc_depth: 3
    fig_caption: true
vignette: >
  %\VignetteIndexEntry{Metagenómica}
  %\VignetteEngine{knitr::rmarkdown}
  %\VignetteEncoding{UTF-8}
---

```{r setup, include=FALSE}
knitr::opts_chunk$set(
  fig.align = "center",
  out.width = "100%",
  fig.width = 7,
  fig.height = 5,
  dpi = 96
)
```

🍄 Este tutorial muestra cómo usar `MicroBioMeta` con datos de **metagenómica shotgun**, como alternativa al flujo de trabajo de amplicón (metabarcoding) cubierto en la [viñeta de Amplicón](metabarcoding_es.html). Las funciones y la mayoría de sus parámetros son exactamente los mismos en ambos flujos de trabajo, así que no se vuelven a explicar aquí, solo lo que es específico de los datos metagenómicos.

Para este ejemplo, las lecturas fueron clasificadas taxonómicamente con [`Kraken2`](https://ccb.jhu.edu/software/kraken2/) y corregidas en abundancia a nivel de especie con [`Bracken`](https://ccb.jhu.edu/software/bracken/).

Los datos provienen de suelos forestales a lo largo de los transectos Iztaccíhuatl-Popocatépetl (PNIP) y La Malinche (PNML), en el centro de México:

[Hereira-Pacheco, S. E. et al. (2025). Metagenomic analysis of the diversity and composition of the fungal communities of forest soils of the transect Iztaccíhuatl-Popocatépetl and La Malinche. *PeerJ*, 13, e18323.](https://peerj.com/articles/18323/)

Datos crudos, metadatos y los scripts originales del análisis: [github.com/Steph0522/Fungal_Metagenomes_PNIP_PNML](https://github.com/Steph0522/Fungal_Metagenomes_PNIP_PNML)

## 💻 Cargar los datos
Primero, carguemos `MicroBioMeta` y `tidyverse` (usado para el manejo de datos):

```{r "start", message=FALSE}
library("MicroBioMeta")
library(tidyverse)
```

Cada muestra se procesó por separado, así que los reportes `bracken_species` se combinaron de antemano en una sola tabla (una columna por muestra, llamada `kraken_pluspfp_<id_metagenome>_report_bracken_species`) con una columna **`taxonomy`** ya agregada como última columna:

```{r}
table_kraken <- read.delim("articles/data/table_kraken.txt", row.names = 1, check.names = FALSE)

table_kraken[1:3, c(1:2, ncol(table_kraken))]
```

La taxonomía ya está en la tabla, así que no hace falta usar la función `merge_feature_taxonomy()`.

⚠️ Las cadenas de taxonomía de Kraken2 usan un prefijo `k__`/`p__`/`c__`/... como SILVA/GTDB, pero los rangos están separados por `"; "` (punto y coma **y espacio**) en vez de `";"`. `MicroBioMeta` ya tiene esto contemplado en cualquier lugar donde exista un argumento `taxonomy_db`, solo pasa `taxonomy_db = "Kraken2"`.

Ahora, carguemos los metadatos:

```{r}
metadata_meta <- read.delim("articles/data/metadata_metagenomic.txt", check.names = FALSE)

head(metadata_meta[, 1:10])
```

Los nombres de columna de Kraken codifican un número `id_metagenome` (por ejemplo, `kraken_pluspfp_100_report_bracken_species`) en vez del ID real de la muestra, así que lo recuperamos con una expresión regular y usamos `metadata_meta$id_metagenome` para renombrar cada columna a su `SampleID`:

```{r}
sample_cols <- setdiff(colnames(table_kraken), "taxonomy")

id_metagenome <- as.integer(gsub("kraken_pluspfp_|_report_bracken_species", "", sample_cols))

colnames(table_kraken)[match(sample_cols, colnames(table_kraken))] <-
  metadata_meta$SAMPLEID[match(id_metagenome, metadata_meta$id_metagenome)]
```

Renombremos y demos formato a los metadatos:

```{r}
metadata_meta$Polygon <- factor(paste0("Pol", metadata_meta$Poligono), levels = paste0("Pol", 1:6))
metadata_meta$Site <- as.character(metadata_meta$Sitio)
```

```{r}
table_meta <- table_kraken[, c(metadata_meta$SAMPLEID, "taxonomy")]
```

Las coordenadas se tomaron y cargaron así:

```{r}
coord_meta <- read.csv("articles/data/coord_metagenomic.csv") %>%
  dplyr::select(-Site) %>% # descartamos el índice de sitio general propio del CSV (1-12); queremos `Sitio` (1-2) en su lugar
  dplyr::rename(Polygon_num = pol, Site = Sitio) %>%
  dplyr::select(Polygon_num, Site, Transecto, Latitude, Longitude)

metadata_meta <- metadata_meta %>%
  dplyr::mutate(Polygon_num = as.integer(gsub("Pol", "", Polygon)), Site = as.integer(Site)) %>%
  dplyr::left_join(coord_meta, by = c("Polygon_num", "Site", "Transecto")) %>%
  dplyr::mutate(Site = as.character(Site))
```

## 📊 Exploración de la composición
### 📊 Barplot de abundancia
Misma función que en la viñeta de amplicón; la única diferencia es `taxonomy_db = "Kraken2"`, que le indica a la lógica de parseo de taxonomía que espere cadenas estilo Kraken2/Bracken.

```{r, fig.width=9, fig.height=6}
abundance_bar_plot(table = table_meta,
                  metadata = metadata_meta,
                  taxonomy_db = "Kraken2",
                  level = "genus",
                  top_n = 20,
                  x_col = "Polygon",
                  x_axis_title = "Polygons",
                  add_remained = TRUE,
                  label = "Genus",
                  save_table = FALSE)
```

### 🖥️ Heatmap de abundancia
Los taxones de Kraken2/Bracken no son ASVs, así que aquí se usa `feature_prefix = "Taxon"` en vez del prefijo `"ASV"` por defecto para las etiquetas de fila.

```{r, warning=FALSE, fig.width=8.5, fig.height=5.5, out.width="85%"}
abundance_heatmap_plot(table = table_meta,
                  metadata = metadata_meta,
                  top_n = 20,
                  show_column_names = FALSE,
                  condition1 = "Polygon",
                  feature_prefix = "Taxon")
```

## 📊 Diversidad alfa
### 📈 Correlación entre números de Hill
```{r, warning=FALSE, fig.width=12, fig.height=4.5}
alpha_hill_corr_plot(table = table_meta)
```

### 📊 Visualización de diversidad alfa
`fill_col` es igual a `x_col` aquí, así que la leyenda solo repetiría las etiquetas del eje x - `show_legend = FALSE` la quita.

```{r, warning=FALSE, fig.width=9, fig.height=5}
alpha_hill_plot(table = table_meta,
                metadata = metadata_meta,
                x_col = "Polygon",
                fill_col = "Polygon",
                facet_by = "Site",
                facet_orientation = "horizontal",
                legend_title = "",
                stat = "kruskal.test",
                show_legend = FALSE,
                save_table = FALSE)
```

La riqueza (*q*=0) está casi saturada y plana entre bloques aquí — esta tabla de Bracken a nivel de género simplemente no tiene mucho margen para variar en *q*=0 — mientras que *q*=1 y *q*=2 (que ponderan por abundancia relativa) sí capturan diferencias entre bloques.

### Diversidad alfa a lo largo de un gradiente continuo

```{r, warning=FALSE, fig.height=4, fig.width=10}
alpha_decay_plot(table = table_meta,
                 metadata = metadata_meta,
                 cont_var = "pH",
                 x_axis_title = "Soil pH")
```

La diversidad en *q*=1 y *q*=2 aumenta significativamente con el pH del suelo; *q*=0 no, por la misma razón de efecto techo que arriba.

## Diversidad beta

### Ordenación de la composición de la comunidad

Podemos usar métricas que solo consideran presencia/ausencia como **jaccard**:

```{r, warning=FALSE, message=FALSE, fig.width=8, fig.height=6}
beta_ord_plot(table = table_meta,
              metadata = metadata_meta,
              distance = "jaccard",
              ordination = "PCoA",
              group_col = "Polygon")
```

### Pruebas estadísticas para diversidad beta

`method = "jaccard"` coincide con el usado en la ordenación de arriba, de modo que la ordenación y la prueba de significancia evalúan la misma noción de disimilitud.

```{r, fig.width=8, fig.height=4}
beta_test_table(table = table_meta,
                metadata = metadata_meta,
                formula_str = "Polygon*Site",
                method = "jaccard",
                test = "permanova",
                permutations = 999)
```


### Decaimiento de la similitud comunitaria con la distancia

`beta_decay_plot()` evalúa si las comunidades geográficamente más cercanas también son más similares en composición:

```{r, warning=FALSE, fig.width=5.5, fig.height=4.2, out.width="70%"}
beta_decay_plot(
  table    = table_meta,
  metadata = metadata_meta,
  lat_col  = "Latitude",
  lon_col  = "Longitude",
  distance = "jaccard"
)
```

Las comunidades geográficamente más cercanas son significativamente más similares (Mantel *r* ≈ 0.2, *p* = 0.002; el valor exacto varía ligeramente entre corridas ya que la prueba de Mantel se basa en permutaciones), una señal real de decaimiento con la distancia en estos suelos forestales. Se usa `jaccard` para ser consistentes con la ordenación de arriba.

## Análisis de abundancia diferencial

Para las versiones de heatmap y ANCOMBC2 necesitamos un subconjunto de 2 grupos del `Polygon` de 6 niveles; en esta parte compararemos Polygon 2 y 5:

```{r}
metadata_meta_compar <- metadata_meta %>%
  filter(Polygon == "Pol2" | Polygon == "Pol5")

table_meta_compar <- table_meta[, c(match(metadata_meta_compar$SAMPLEID, colnames(table_meta)), ncol(table_meta))]
```

```{r, fig.width=6, fig.height=6, message=FALSE, warning=FALSE, out.width="50%"}
aldex_heatmap_plot(table = table_meta_compar,
                   metadata = metadata_meta_compar,
                   col_cond = "Polygon")
```

```{r, fig.width=8, fig.height=6, message=FALSE, warning=FALSE, out.width="50%"}
ancombc_plot(
  table        = table_meta_compar,
  metadata     = metadata_meta_compar,
  col_cond     = "Polygon",
  tax_level    = "Genus",
  prv_cut      = 0.05,
  p_adj_method = "BH"
)
```

### Identificando taxones importantes

```{r, fig.width=7, fig.height=6, out.width="60%"}
random_forest_lollipop_plot(table = table_meta, metadata = metadata_meta, top_n = 10, variable_to_predict = "Polygon")
```

```{r, fig.width=8, fig.height=9, out.width="60%"}
ratios_bubble_plot(table = table_meta_compar,
           metadata = metadata_meta_compar,
           condition_col = "Polygon",
           top_n = 20,
           condition_A = "Pol2",
           condition_B = "Pol5")
```

## Análisis ambientales

Los metadatos ya traen las variables fisicoquímicas del suelo medidas para estas muestras, así que la tabla ambiental se construye de la misma forma que en la viñeta de amplicón:

```{r}
env_table_meta <- metadata_meta %>%
  dplyr::select(SAMPLEID, pH:ARENA) %>%
  remove_rownames() %>%
  column_to_rownames(var = "SAMPLEID")
```

### Correlación entre variables ambientales y abundancia taxonómica

```{r, fig.width=9, fig.height=3.2}
corr_env_abund_plot(table = table_meta,
                    env_table = env_table_meta,
                    metadata = metadata_meta,
                    taxonomy_db = "Kraken2",
                    level = "phylum",
                    save_table = FALSE)
```

### Ordenación restringida (CCA)

```{r}
env_table_meta <- env_table_meta[
  match(metadata_meta$SAMPLEID, rownames(env_table_meta)), , drop = FALSE]
```

```{r, fig.width=8, fig.height=6}
cca_rda_biplot(table = table_meta,
               env_data = env_table_meta,
               metadata = metadata_meta,
               env_vars = c("pH", "MO", "N", "P", "K"),
               analysis = "CCA",
               show_all_env_vectors = TRUE,
               group_col = "Polygon",
               scale_arrows = 3)
```
